臺灣高雄地方法院刑事判決　　　　　　　　　　　九十一年度易字第二七號
　　公　訴　人　臺灣高雄地方法院檢察署檢察官
　　被　　　告　甲○○
　　被　　　告　丁○○
　　被　　　告　戊○○
　　被　　　告　己○○
　　共　　　同
　　選任辯護人　王仁聰律師
右列被告因詐欺案件，經檢察官提起公訴（九十年度偵續字第二一二號），本院判決
如左：
    主  文
甲○○、丁○○、戊○○、己○○均無罪。
    理  由
一、公訴意旨略以：被告甲○○、丁○○、戊○○、己○○共同意圖為自己不法之所
    有，於民國（下同）八十一年五月間，推由被告甲○○向告訴人丙○○佯稱：可
    代其以高雄市新興區○○○路一００號之一房屋向銀行貸款新臺幣（下同）三億
    五千萬元，惟需手續費及不動產鑑定費三百五十萬元等語，使告訴人丙○○信為
    真實，如數給付前述金錢，詎嗣後並未能如約之情形貸得款項，甲○○等四人竟
    拒絕返還前開費用，且避不見面，告訴人丙○○始知受騙等語，因認被告甲○○
    、丁○○、戊○○及己○○等共犯刑法第三百三十九條第一項之詐欺取財罪嫌等
    語。
二、公訴人認被告甲○○、丁○○、戊○○及己○○涉犯右開詐欺罪嫌，係以被告甲○○、丁○○、戊○○及己○○係以辦理房屋貸款需手續費及不動產鑑定費為由
    ，而向告訴人收受右開三百五十萬元，惟被告甲○○、丁○○、戊○○及己○○
    等人自八十一年五月間向告訴人丙○○收取前述款項後，並未見渠等曾為告訴人
    所委託之貸款事宜，辦理任何借款手續或不動產之鑑價程序，是渠等所持向告訴
    人收款之事由，已屬可疑，至被告己○○雖稱事後因無法辦理貸款，已將前述款
    項返還告訴人丙○○，惟此部分業據告訴人丙○○加以否認，且系爭款高達三百
    餘萬元，被告己○○於偵訊期間，均無法提出任何還款證明，其上開所辯尚難採
    信，是以足認被告甲○○等四人應係以辦理貸款需手續費及不動產鑑價費為由，
    致告訴人丙○○陷於錯誤而交付前述金錢，渠等意圖為自己不法之所有，詐騙告
    訴人財物之詐欺取財犯行應屬明確等情，以為論據；訊據被告甲○○固自認曾介
    紹告訴人丙○○與己○○認識；而戊○○亦不否認確有出借其所有之帳戶予被告
    己○○使用，而被告丁○○則係自承確曾自丙○○處收受款項，另被告己○○亦
    自承曾因受告訴人丙○○之委託代為辦理六合路房屋貸款事宜之故，而向告訴人
    丙○○收受三百五十萬元等之事實，惟被告甲○○、丁○○、戊○○及己○○均
    堅詞否認有何詐欺之犯行，被告甲○○辯稱：僅有介紹告訴人丙○○與被告己○○認識，至於丙○○與被告己○○後來之資金往來，便不清楚，亦未取得任何款
    項等語；被告丁○○則辯稱：當時僅係幫告訴人丙○○電匯款項，且電匯款項之
    時，告訴人丙○○及丙○○之妻亦有在場陪同辦理等語；被告戊○○則辯稱：僅
    係單純將帳戶出借予己○○，亦未取得任何款項等語；被告己○○則以：因自七
    十九年間起，伊即與財政部台灣省中區國稅局因綜合所得稅事件訴訟迄今，故自
    該時起，伊即未再使用自己名下之金融機構之帳戶，方向戊○○借用帳戶使用；
    而本件貸款之緣由，係因之前於八十、八十一年間，即曾替告訴人以台中市○○
    街一九二號之土地及建物向沙鹿農會貸得高額款項，故告訴人方再委託伊代為辦
    理高雄市○○路本件系爭房屋之貸款，告訴人並稱欲借貸三億五千萬元，伊當時
    即告知困難度很高，需要較高之費用以利鑑價公司進行長期之評估，後來因鑑價
    之結果，上開高雄市○○路之房屋並無法貸得告訴人所欲貸得之金額，伊將鑑定
    報告交予告訴人後，即陸續將自告訴人處所收取之款項，以現金加以返還，惟迄
    今因時間久遠，已無法記憶究係委託何家鑑價公司代為鑑價，又告訴人雖稱伊未
    返還先前所收受之三百五十萬元，然告訴人於八十二、三年間，尚與其有金錢往
    來，更於九十一年三月間，再向被告丁○○借款三千元，果被告等人確有詐欺之
    行為，且還有可能借款予告訴人，告訴人亦無庸向被告借款，僅需以後款抵前債
    之方式即可，足見告訴人所為之指訴不實等語。
三、按犯罪事實應依證據認定之，無證據不得推定其犯罪事實；又不能證明被告犯罪
    ，應諭知無罪之判決，刑事訴訟法第一百五十四條及第三百零一條第一項分別定
    有明文。次按事實之認定應憑證據，如未能發現相當證據，或證據不足以證明，
    自不能以推測或擬制之方法，為裁判基礎（最高法院四十年臺上字第八六號判例
    參照）。而告訴人之指訴，本以使被告受刑事訴追或處罰為目的，故其陳述是否
    與事實相符，自應調查其他證據，以資審認，苟其所為攻擊之詞，尚有瑕疵，則
    在此瑕疵未予究明以前，即不能遽採為斷罪之基礎（最高法院六十九年臺上字第
    一五三一號判例參照）。又認定犯罪事實，所憑之證據，雖不以直接證據為限，
    間接證據亦包括在內，然無論直接或間接證據，其為訴訟上之證明，須於通常一
    般之人均不致於有所懷疑，而得確信其為真實之程度者，始得據之為有罪之認定
    ，倘其證明尚未達到此一程度，而有合理性懷疑之存在時，即無從為有罪之認定
    ，此亦經最高法院著有七十六年臺上字第四九八六號判例可資參照；再按，刑法
    第三百三十九條第一項之詐欺罪，須行為人主觀上有不法所有之意圖，客觀上有
    詐術行為之實施，始能成立，申言之，要以加害者有不法取得財物之意思，而施
    予詐術之行為，被害者因該行為，致表意有所錯誤，結果為財產上之處分，致受
    損害，始足當之。至所謂以詐術使人交付，必須被詐欺人因其詐術而陷於錯誤，
    若其所用方法，不能認為詐術，亦不致使人陷於錯誤，即不構成該罪（同前法院
    四十六年台上第二六０號、十九年上字第一六九九號判例參照）。至於民事債權
    債務當事人間，若有未依債務本旨而為完全履行之情形，衡之一般社會生活經驗
    以觀，原因當非僅止一端，其因不可歸責之事由無從給付，或因他項因素而為債
    務之不完全給付，甚或拒絕給付，或於債之關係成立後，始行惡意遲延給付，皆
    屬可能，非止出之於自始無意給付之詐欺犯罪一途。又刑事被告依法並不負自證
    本身無罪之義務，是在無任何積極證據證明之情形下，自難違反刑事訴訟法第一
    百五十四條所揭櫫之證據裁判主義理論，遽以被告就單純性之未履行債之關係狀
    態，而推定被告自始即有不法所有之意圖而謂其有為詐術之實施，反之，當非法
    律保障人民權益之本旨。
四、本件告訴人曾委託被告己○○代為辦理高雄市新興區○○○路一００號之一房屋
    之銀行貸款事宜，被告己○○應允後，即自告訴人處收受三百五十萬元，並透過
    被告丁○○匯款至被告戊○○所有台中市第三信用合作社帳戶內之事實，業經告
    訴人丙○○於偵訊及本院庭訊時指訴明確，同時為被告己○○、丁○○及戊○○
    所不否認，則本件就被告己○○、甲○○、丁○○及戊○○究有無涉犯詐欺罪系
    爭之爭點，厥為被告己○○是否於收受告訴人所交付之前揭款項後，確有依告訴
    人之委託，代為辦理右揭高雄市新興區○○○路一００號之一房屋之貸款相關事
    宜，以及在事後無法以上開房屋貸得款項後，有無返還自告訴人處所收受之款項
    予告訴人，經查：
（一）證人即本件案發當時任職於告訴人所有之東緯建設公司之乙○○於本院審理期
      間，到院證稱：本件案發之時正在東緯建設公司工作，負責人事、業務工作，
      惟不負責財務，但是金錢進出需要我簽名，東緯建設之負責人原來是王扶文，
      後來改為丙○○的太太、名字我忘記了，但是跟我同年齡，之前公司曾妥託甲○○辦理六合路房屋貸款，六合路只有妥託過一次。因為之前有一棟台中地區
      的房屋委託他們辦理貸款，我們公司很滿意，所以這次再請他們辦理。我們先
      齊備如土地建物資料等資料，給被告他們，他們再去鑑價，至於付費用由老闆
      負責，我不清楚，本件案子後來沒有辦理成，因為鑑價報告沒有通過，我有看
      過鑑價報告，是由己○○拿來的，該鑑價報告有十幾頁，當己○○拿鑑價報告
      交丙○○後，己○○曾交一筆六十萬的現金給丙○○，但不知是何用途，之後
      丙○○與被告己○○確實還有多筆金錢往來，互有借貸等語（見本院九十一年
      二月二十六日及九十一年十月十八日審判筆錄）。而告訴人於本院九十一年十
      月十八日審判期日訊問證人乙○○後，亦對證人乙○○右開證詞中所述東緯建
      設公司曾委託被告甲○○及己○○以高雄市○○路房屋進行貸款之情不加否認
      ，堪認證人乙○○所為前開證詞中東緯建設公司所委託被告甲○○及己○○辦
      理貸款之高雄市○○路之房屋，即為本件係爭高雄市○○○路一００號之一之
      房屋。
（二）雖告訴人迭次指稱被告己○○未曾代為辦理上開高雄市○○○路房屋之貸款事
      宜，亦未提交任何鑑價報告，同時未曾返還所收受之三百五十萬元等詞，然此
      部分非惟經被告己○○等人堅詞否認，且其指訴亦與上開證人乙○○之證詞相
      左；參以被告係於八十一年五月間，即委託己○○代辦本件貸款事宜，若被告
      己○○遲未代辦之，告訴人理應催促被告己○○等人續予進行貸款相關事宜，
      而當確知無法貸得所需之款項後，亦應迅即要求被告己○○依約返還上開因貸
      款所需而交付之三百五十萬元，詎告訴人竟遲至八十九年三月三月，始向警方
      報案指稱在八十一年間遭被告等人詐騙等情，其行止顯與常情大相逕庭，在無
      其他積極事證可佐其指訴真實性之情形下，其指訴即因有可疑而無可信之處。
      而由證人乙○○所為上揭證詞所示，被告既確於受告訴人委託代為辦理高雄市
      ○○○路房屋之貸款事宜後，曾交付一房屋鑑定報告予告訴人，且在其後復有
      交付六十萬元予告訴人之事實，堪認被告己○○所辯稱：當時確有在受告訴人
      委託後，代為辦理房屋貸款事宜，而在嗣後無法貸得款項後，業將上開所收受
      之三百五十萬元返還予告訴人等語，即非為虛罔而可採信。
（三）又被告己○○復提出其所持有，一紙由告訴人於八十二年十二月二十四日所開
      立，金額為二十萬元之本票，而該本票之真實性，亦經告訴人所不否認（見本
      院九十一年八月二十七日審判筆錄），雖告訴人稱該本票係其向被告丁○○借
      款所開立，然被告己○○既持有右述本票，再佐以證人乙○○亦證述本件案發
      後告訴人與被告己○○尚有多筆金錢交易往來之情，堪認被告己○○所稱告訴
      人於本件案發後，猶有向被告己○○借款等詞，應屬可信，果被告己○○確有
      詐騙告訴人之意，在避之為恐不及之情形下，當不可能再借款予告訴人，而告
      訴人向被告己○○借款後，亦無庸再開立本票予被告己○○作為擔保之用，僅
      需為債務抵銷即可；綜上所述，足見告訴人所指稱被告己○○事後並未返還款
      項云云，自無可信之處。
五、再者，本件告訴人之所以委託被告己○○代為辦理上述高雄市○○○路房屋之貸
    款事宜，係因先前被告己○○替告訴人代辦以臺中市○○街一九二號之土地及建
    物向沙鹿農會貸款，且順利貸得所需款項之故，告訴人方再委託被告己○○續辦
    之，此部分之事實，除據被告己○○陳述明確外，復為告訴人所不否認，而證人
    乙○○亦證述此部分之事實明確，已如前述，足見告訴人委託被告己○○辦理本
    件系爭貸款，純係因信賴被告己○○之能力，方續予以委任之，而非出於被告等
    四人施用詐術之故，方陷於錯誤而加以委任並交付款項；被告等四人既無對告訴
    人施用詐術之行止，而告訴人亦無任何陷於錯誤之可言，依前開論述，自與刑法
    第三百三十九條詐欺罪之構成要件有間，自難以因被告己○○等人未替告訴人辦
    妥右開高雄市○○路房屋貸款之事宜，即遽以刑法之詐欺罪相繩之。
六、綜上所述，依前揭最高法院判例之見解，在無其他積極證據可供認定被告等四人
    有何不法所有之詐欺意圖及詐欺犯行之情形下，尚難以告訴人上開存有瑕疵之指
    訴，以及被告己○○無法提出翔實之還款證明、鑑價報告等書面資料，即推測擬
    制被告等四人確有犯詐欺罪而為不利之認定。公訴人所舉之證據尚無法證明被告
    等四人犯罪。此外，復查無其他積極證據足認被告等四人有公訴人所指之犯行存
    在，不能證明被告等四人確有犯罪，依法自應均為無罪之諭知。
據上論斷，應依刑事訴訟第三百零一條第一項，判決如主文。
本案經檢察官呂幸玲到庭執行職務。
中      華      民      國      九十一      年    十二    月    十一    日
                                  臺灣高雄地方法院刑事第六庭
                                      法  官 李怡諄
右正本證明與原本無異。
如不服本判決，應於判決送達後十日內，向本院提出上訴狀。
                                      書記官  陳孟瑩
中    華    民    國 九十一    年      十二     月      十一        日
